【裁判字號】    95,抗,181
【裁判日期】    950810
【裁判案由】    假扣押強制執行
【裁判全文】
臺灣高等法院臺南分院民事裁定           95年度抗字第181號
抗  告  人  國華產物保險股份有限公司
            清理人財團法人保險事業發展中心
法定代理人  丁○○
代  理  人  丙○○
相  對  人  甲○○
            乙○○
上列抗告人因與相對人間假扣押強制執行事件，對於中華民國95
年5月18日臺灣嘉義地方法院所為裁定（95年度執全字第270號）
，提起抗告，本院裁定如下：
    主  文
原裁定廢棄。
原法院95年度執全字第270號假扣押執行事件其執行程序應予停
止、已為之執行程序應予撤銷。
聲請及抗告訴訟費用由相對人負擔。
    理  由
一、 抗告人清理人法定代理人原為周國端，現已變更為丁○○
     ，經其聲明承受訴訟，核無不合，爰將清理人法定代理人
     改為丁○○，合先敘明。
二、抗告意旨略以：
  (一)有關清理人因清理需要而資遣員工所生之退休金或資遣費得
    否視為清理人因執行清理職務所生之費用及債務而得優先清
    償乙節，清理人為保障員工權益，曾函請主管機關裁示，而
    經行政院金融監督管理委員會95年2月17日金管保三字第095
    00021930號函以「提撥之員工退休準備金等尚非屬優先性債
    權，應與一般債權列入清理計畫中分配，以維公允。‧‧‧
    有關員工資遣費部分，亦請比照上述原則辦理。」釋示在案
    。
  (二)另抗告人之員工以退休金、資遣費債權為由聲請假扣押乙事
    ，有業經臺灣臺中地方法院於95年1月25日分別以95年度裁
    全字第858、860、861、9950號裁定廢棄原假扣押裁定在案
    ，復有臺灣臺北地方法院民事執行處於95年4月19日以「保
    險法第149條之9第3項及第149條之10第6項規定分別係就清
    理人‧‧‧清償薪資及清理程序所生費用列入優先清償順序
    加以規範，而與上述得否強制執行無涉」為由，撤銷其95年
    3月6日北院錦95執全助寅字第338號執行命令（當事人為本
    件相對人等2人），亦有鈞院於95年4月27日以95年度抗字第
    95號裁定廢棄原法院95年2月16日95年度裁全字第464號假扣
    押裁定（當事人為本件相對人等2人）可稽。
  (三)按保險法第149條之10第3項之立法意旨二：「保險業一經主
    管機關清理時，第三人對該保險業之債權應一律依清理程序
    平均受償，以保障所有債權人之權益，爰參考破產法第99條
    規定增訂第1項。至於保險業於政府派員清理期間，應就公
    司之債權債務統籌處理，故重整、破產、和解及強制執行等
    程序自應停止，以利監理或清理程序之進行，爰增訂第1項
    至第3項。」抗告人既經主管機關勒令停業進行清理，則依
    前揭說明，在清理期間，強制執行程序即應當然停止，對於
    抗告人財產有關之保全程序即不得進行，亦即已無保全執行
    之必要。綜上所述，為保障所有債權人之權益，俾以就抗告
    人資產進行變價並按比例為債務分配清償，故本件應依法停
    止強制執行程序並撤銷已為之執行程序。
三、相對人答辯意旨：
  (一)抗告人清理期間大量解僱勞工，所發生積欠勞工之退休金、
    資遣費或工資等情，是否屬於保險法第149條之9第3項但書
    「已屆清償期之職員薪資」之範疇，以及是否屬於保險法第
    149條之10第6項「清理人因執行清理職務所生之費用及債務
    」而有優先受領權，端賴鈞院為法律解釋，非行政機關得以
    片面認定，鈞院應不受上開釋示之限制。
  (二)按職員薪資債權並無安定基金補償之適用，而保險法第149
    條之9第3項之立法意旨係站在保障勞工之立場，認為職員之
    薪資等債權應有別於一般債權。相對人等2人均為抗告人之
    員工，因抗告人進行清理而遭解僱或資遣，所產生應給付之
    資遣費、退休金或工資等應視為「已屆清償期之職員薪資」
    及「清理人因執行清理職務所生之費用及債務」，依保險法
    第149條之9第3項但書及第149條之10第6項規定，依法應先
    於清理債權清償之。
四、按「保險業經主管機關勒令停業進行清理時，第三人對該保
    險業之債權，除依訴訟程序確定其權利者外，非依前條第1
    項規定之清理程序，不得行使。」「保險業清理期間，其重
    整、破產、和解、強制執行等程序當然停止。」「在保險業
    停業日前，對於保險業之財產有質權、抵押權或留置權者，
    就其財產有別除權；有別除權之債權人不依清理程序而行使
    其權利。但行使別除權後未能受清償之債權，得依清理程序
    申報列入清理債權。」保險法第149條之10第1項、第3項、
    第5項分別定有明文。經查：
  (一)本件抗告人因業務、財務狀況顯著惡化，有不能支付其債務
    而損及被保險人權益之虞，經行政院金融監督管理委員會（
    下稱金管會）依保險法第149條第3項規定，勒令停業並委託
    財團法人保險事業發展中心擔任抗告人公司之清理人，組成
    清理小組，自94年11月18日起進駐清理抗告人公司等情，此
    有金管會94年11月18日金管保一字第09402504002號函及94
    年11月18日金管保二字第09402526590號公告、經濟部94年1
    1月24日經授商字第09401234320號函、國華產物公司變更登
    記表附原執行卷可稽。
  (二)本件相對人主張對抗告人公司有欲保全之退休金、資遣費債
    權，爰提出假扣押裁定聲請假扣押執行等語。惟抗告人公司
    既經主管機關勒令停業進行清理，依上揭法律規定，相對人
    對該保險業即抗告人公司之債權，除其係有別除權之債權人
    外，非依清理程序，不得行使。亦即在其清理期間，對於抗
    告人財產有關之強制執行程序即應停止，已為之執行程序應
    予撤銷。而相對人既未能證明其對於抗告人公司之財產具有
    質權、抵押權或留置權之別除權，得不依清理程序行使其權
    利之情形存在。則相對人對抗告人公司之退休金、資遣費債
    權僅能依清理程序行使，其對於抗告人財產有關之強制執行
    程序即應停止，已為之執行程序應予撤銷。
  (三)次按保險法第149條之9第3項及第149條之10第6項之規定係
    分別就清理人於申報債權期間得否對職員清償已屆清償期之
    薪資及清理程序所生費用應先於清理債權，隨時由受清理財
    產清償加以規範。乃對抗告人公司之債權人，於依「清理程
    序」行使其權利時之特別規定，與前述得否「強制執行」無
    涉，存屬兩種不同之程序。本件相對人主張其退休金、資遣
    費或薪資應視為已屆清償期之薪資或清理程序所生費用，而
    有優先受償權，可以執行云云，惟此乃相對人於清理程序中
    可以主張之權利，與有別除權者可以聲請強制執行者不同，
    其主張為無可採。
五、綜上所述，抗告人公司既經主管機關勒令停業進行清理，則
    相對人對抗告人公司之退休金及資遣費債權，僅得依清理程
    序行使其權利，不得聲請強制執行。茲相對人已據假扣押裁
    定，聲請對抗告人公司之財產為強制執行，經原法院以95年
    度執全字第270號假扣押執行事件受理，並已經對抗告人公
    司之不動產執行查封。是抗告人聲請停止強制執行程序，已
    為之執行程序應予撤銷，依法有據，原裁定未察遽予駁回，
    尚有未合。抗告意旨求為廢棄改判，為有理由，爰由本院將
    原裁定廢棄，改判如主文第二項所示。
四、據上論結，本件抗告為有理由，爰依強制執行法第30條之1
    、民事訴訟法第492條、第95條、第78條、第85條第1項前段
    ，裁定如主文。
中    華    民    國    95    年     8    月    10    日
                  民事第一庭    審判長法  官  林金村
                                      法  官  胡景彬
                                      法  官  林輝雄
上為正本係照原本作成。
如不服本裁定，僅得於收受本裁定正本送達後10日內以適用法規
顯有錯誤為理由，向本院提出再抗告狀（須附繕本1份及繳納再
抗告裁判費新台幣1000元），並經本院許可後始可再抗告於最高
法院。
中    華    民    國    95    年     8    月    10    日
                                      書記官  黃惠美
【附記】
民事訴訟法第495條之1第2項準用同法第466條之1第1、2項規定
：
I對於第二審判決上訴，上訴人應委任律師為訴訟代理人。但上
  訴人或其法定代理人具有律師資格者，不在此限。
II上訴人之配偶、三親等內之血親、二親等內之姻親，或上訴人
  為法人、中央或地方機關時，其所屬專任人員具有律師資格並
  經法院認為適當者，亦得為第三審訴訟代理人。
                                                  Ｊ


司法院資訊處製作；財團法人民間司法改革基金會備份。
